# 陈版：请教中瑞岳华研究 2012 中问题

提问人：hcl1986 时间：2013-11-10 11:07:33
请教在资产负债类问题第四节职工薪酬和股份支付的相关问题中第一个问题资料 1 中股份支付的公允价值为什么不是（15.45-2.2）*150万，而是（6.18-2.2）×150万。

回答人：chenyiwei
抱歉，此处有误，应为（15.45-2.2）*150万。谢谢指正！

提问人：hcl1986 时间：2013-11-10 21:48:34
也谢谢陈版一年多来的耐心指点，继续请教： 生产成本归集与分摊的相关问题中问题 2 （生产不饱和期固定费用分摊的问题）解答中提及“在一定程度上借鉴《国际会计准则第 2 号--存货》第 13 段的上述规定，对变动制造费用按实际产量为基础分配，对固定制造费用按照正常产能（而不是按照最旺季时的产能）为基础分配”。如果在旺季的时候（即产量超过正常产能时）制造费用会不会出现不够分摊的情况？

回答人：chenyiwei
实际分配的固定制造费用以实际发生额为限，不会发生不够分配的情况。

提问人：hcl1986 时间：2013-11-12 16:21:53
陈版，继续请教 2012 中的 73 页关于“（收到货币资金以外的对价时的收入确认问题”中提及“其中，如果公司的经营范围包括购物卡的发行、销售和交易，则对于作为非货币性福利或者出于交际应酬目的发放的购物卡应作视同销售处理；反之则在会计上不确认销售收入”。为什么企业营业范围有购物卡的发行、销售和交易要在会计上确认收入呢，我认为无论公司营业范围是否包括购物卡的发行、销售和交易，都不满足收入确认的条件第四条“相关的经济利益预计将流入企业”。

回答人：chenyiwei
如果营业范围包括购物卡相关业务，则属于可确认营业收入的“日常活动”。由于购物卡本身具有经济价值，可换取一定价值的商品或服务，也可对外转让，所以取得购物卡也可代表相关经济利益流入企业。

提问人：liubin988513 时间：2013-11-14 22:51:34
站在c的角度下，a与b公司合并其实都不是合并，所以按照以前的角度讲a与b的利润表纳入即可。所以 2011 年度a公司的净利润需要纳入。同时，b公司被吸收合并前【吸收合并后实现的净利润已经体现在a的利润表了】的净利润也需要纳入，即 2011 年度B公司被吸收合并前实现的净利润吸收合并后形成A公司资本公积部分【a个别报表吸收合并的时候，已经将这块计入资本公积了】

回答人：chenyiwei
是这样理解。谢谢！

提问人：hcl1986 时间：2013-11-15 00:18:55
也就是说B公司实现的累积盈余在吸收合并之后都形成了A公司的资本公积，所以C在编制合并报表时对合并完成后的存续公司A的模拟权益法分录 借：长期股权投资 贷：年初未分配利润（投资后B公司以前年度实现的净利润中属于母公司享有的份额）-----此处为什么不是年初资本公积 贷：年初未分配利润（投资后A公司以前年度实现的净利润中属于母公司享有的份额） 贷：投资收益（ 2011年度A公司实现的净利润中属于母公司享有的份额） 贷：投资收益（ 2011 年度B公司被吸收合并前实现的净利润吸收合并后形成A公司资本公积部分）

回答人：chenyiwei
在年初，B公司报表层面仍然体现在留存收益中，年初时尚未转入资本公积中。要考虑和上年度账务处理、合并抵销处理的衔接问题。

提问人：hcl1986 时间：2013-11-15 11:59:40
陈版，继续请教 2012 中“同一控制下企业合并中取得被合并方的资产入账价值与计税基础之间的差异是否确认递延所得税”中的解答，无论是一般性税务处理还是特殊性税务处理方式，被合并企业只是换个“老板”，其账面的资产负债计税基础应当保持不变吧，为什么会说其计税基础为其公允价值呢？

回答人：chenyiwei
在吸收合并或者新设合并的情况下，如采用一般性税务处理，则取得被合并方资产、负债的计税基础将是公允价值。在控股合并情况下，或者吸收合并、新设合并采用特殊性税务处理时，被合并方资产、负债的计税基础不变。

提问人：hcl1986 时间：2013-11-18 17:09:21
陈版，继续请教 2012 中第 185 页“非同一控制下收购药品企业中对被购买方持有的药品批文等特许资质的处理”，为什么企业合并时还要额外考虑被合并方纳入合并方时的资产负债是否构成业务。

回答人：chenyiwei
“业务”的概念所强调的是通过资产、负债的有机组合，具备投入、加工处理过程和产出能力。因此“业务”的概念并不能与“公司法人”划等号。“法人”和“业务”的关系可以是一对一、一对多、多对一或者多对多。这一点在合并报表层面可以看得更清楚，因为合并报表强调的是基于控制关系形成的经济主体，在合并报表主体内部是没有法人界限的。 由于企业合并的定义是“取得对业务的控制权，并因此导致报告主体的变化”，因此，必须关注被购买方是否构成业务，这一点已被业内所普遍接受。由此衍生出来的一点是：要关注被购买方（一个法人）内部的各项资产和负债之间的关系，如果其中某项资产与其他资产和负债不存在直接联系，不参与由其他资产、负债所构成的业务活动，而是相对独立的一项资产（可能有自己独立的现金流入，也可能没有），则这项资产虽然与其他构成业务的资产、负债同属于一个法人，但取得该项资产并不构成企业合并的组成部分，而是与企业合并同时完成的一项资产购买交易。
当然，实际情况出现这种问题的可能性还不太大，但对于被购买方的资产、负债及其互相关系的了解和分析是企业合并会计处理的一项基础工作和必要前提，是没有疑问的。

提问人：hcl1986 时间：2013-11-21 21:35:27
陈版，继续请教 2012 第 223 页“企业代建市政道路的会计处理”解答中为什么收到的政府补助是冲减土地开发成本，而不是计入递延收益。

回答人：chenyiwei
此问题在原文中已有解释：这是因为政府承担道路建设成本是在《战略合作框架协议》中一并约定的事项，因此可以与该框架协议下约定的市政道路建设等事项作为一个整体进行处理，即作为对开发成本的调整。这与并非和相关支出在一揽子协议中一并约定的普通政府补助事项是存在差异的。

提问人：hcl1986 时间：2013-11-22 10:30:26
陈版， 2012 中第 237 页中对合并报表中递延所得税资产/负债的列示的描述“在合并财务报表中，纳入合并范围的企业中，一方的当期所得税资产或递延所得税资产与另一方的当期所得税负债或递延所得税负债一般不能予以抵销，除非所涉及的企业具有以净额结算的法定权利并且意图以净额结算”。请教以“企业具有以净额结算的法定权利并且意图以净额结算”在这段话中如何理解？

回答人：chenyiwei
因为涉及不同的纳税人，因此除非采用合并纳税方式（我理解目前已经极其少见），否则不同纳税主体层面的递延所得税资产和递延所得税负债没有这种法定权利，因此不能抵销列报。

提问人：hcl1986 时间：2013-11-29 15:12:16
在2010-2012汇编本对于 34 页“关联方借款的利息支出资本化问题”的解答中提及 （ 1 ）、“根据《企业会计准则第 17 号——借款费用》第六条规定：“专门借款，是指为购建或者生产符合资本化条件的资产而专门借入的款项“ （ 2 ）”例如企业对借款资金专户存储并指定用途专门用于符合资本化条件的资产的购置或建造等。通常理解不能仅仅依据对财务报表的整体分析性复核（如报表项目之间对应关系的分析）就得出某项符合条件资产的购置或者建造占用了一般借款的结论“ 请教陈版（ 2 ）与（ 1 ）有什么区别呢，在实务中一般借款与专门借款如何区分呢？

回答人：chenyiwei
对于专门借款的认定，除了要有“专门借款”的名义，还要关注其实际使用情况，如果专门借款最终并未全部投入指定的项目，则只能视作一般借款考虑其资本化问题。同时，对一般借款的资本化问题要从严把握。

提问人：hcl1986 时间：2013-12-02 13:51:12
在2010-2012汇编中关于辞退福利的讨论中“对解除劳动合同经济补偿金是否应当在劳动合同存续期间计提问题的讨论”，请教陈版，是不是在符合在存续期间计提的情况时，对应的成本费用科目需要区分收益对象，如果不需要在存续期间计提的情况时，则无需区分收益对象，直接计入管理费用？

回答人：chenyiwei
可以理解为：对于必然会支付，事实上成为该种合同模式下用工成本的内在组成部分的补偿（例如以完成一定工作任务为期限的劳动合同因任务完成而终止的情形），应在用工期间计提并计入相关成本、费用；其他情况下的辞退福利，即使满足在合同存续期间计提的条件，在计提时也应当计入管理费用，并不是换取特定员工的服务所必然发生的支出。

提问人：hcl1986 时间：2013-12-03 17:06:20
在汇编本中关于“房地产开发企业对属于人防工程的车位费的收入确认问题”的回答提及“按照销售合同或租赁合同约定的总价款一次性确认全部收入（如果采用在租赁期内分期付款的方式，则按长期应收款的折现值确认，同时在后续期间确认融资利息收入），同时结转对应的成本”，请教陈版，如果车位租赁期限届满后，开发商将其再次出租给其他业主，这时该如何处理？

回答人：chenyiwei
这种做法的前提是基于该交易构成融资租赁。我理解如果到期后要收回的，开发商可参考租赁准则中关于无担保残值的规定处理，在租赁期开始日就无担保残值确认为一项资产，后续收回时即为无担保残值的实现。

提问人：hcl1986 时间：2013-12-05 16:46:49
汇编中关于“母公司个别报表层面与长期股权投资减值准备相对应的递延所得税资产在合并报表层面的处理”的解答中“合并财务报表层面对相关递延所得税资产处理的一般考虑因素”提及“如果母公司个别报表上计提的长期股权投资减值准备小于或等于子公司个别报表层面的累计亏损（包括子公司个别报表中因对单项可辨认资产计提减值准备导致的亏损），则一般理解可以在合并报表层面保留母公司个别报表层面就该项长期股权投资减值准备计提的递延所得税资产”，请教陈版，是不是母公司个别报表上计提的长期股权投资减值准备大于子公司个别报表层面的累计亏损时需在合并层面转回母公司个别报表账面已确认的递延所得税资产呢？另外提及“子公司原先没有确认的递延所得税资产可以在母公司层面以股权投资处置损失的形式获得税前扣除和相应的税收抵免（类似于可抵扣亏损），因此母公司个别报表层面的递延所得税资产在合并报表层面仍然保留”，子公司为什么原先不确认递延所得税资产呢？

回答人：chenyiwei
1 、这种情况较少见，一般都是母公司个别报表层面所计提的长投减值准备小于子公司个别报表层面的累计亏损，如果是大于，就要看出现这种情况的具体原因，根据具体原因处理。

回答人：chenyiwei
2 、因为在子公司自身层面，可能仅仅依靠未来 5 年产生的应纳税所得额不足以弥补以前的累计亏损，所以不确认递延所得税资产，但母公司收回或转让其股权后可以在母公司个别报表层面体现为资产处置损失，从而税前扣除。

提问人：hcl1986 时间：2013-12-10 08:33:57
汇编 217 页中针对“收购联营公司股权同时授予使用商标事宜的会计处”的解答中“A公司在取得股权之日对其进行权益法核算时”的分录中要不要抵消因逆流交易未实现的利润中其自身享用部分（即其他业务收入*20%部分）

回答人：chenyiwei
初始确认投资成本时可以不做调整，后续逐步确认特许权使用费收入时作抵消处理。另外这个案例是顺销，不是逆销。

提问人：hcl1986 时间：2013-12-10 09:12:23
汇编 218 页“政府无偿划拨股权的会计处理”在企业会计准则中应当如何核算呢？

回答人：chenyiwei
政府无偿划拨股权通常属于政府对企业的资本性投入，因此应贷记资本公积。对于长期股权投资的计量，则根据长期股权投资准则第三条、第四条的规定，区分是否构成企业合并以及是否为同一控制下合并等因素确定。

提问人：hcl1986 时间：2013-12-10 15:03:22
汇编 160 页“可转换公司债券中的权益成分对递延所得税负债确认的影响”回答中提及“根据《企业会计准则第 18 号——所得税》第二十二条规定，此时递延所得税负债直接借记入权益成份的账面金额；根据《企业会计准则第 18 号——所得税》第二十一条规定，该项递延所得税负债的后续变化应在利润表中作为递延所得税费用（收益）予以确认”。请教陈版，由可转换公司债券初始确认引起的应纳税暂时性差异在初始确认递延所得税负债时对应科目是资本公公积，而转回时对应的是递延所得税费用科目，上述资本公积与递延所得税费用是不是在该可转换公司转股或者得到清偿后对冲呢？

回答人：chenyiwei
不能对冲。你如果自己试算一下就可以发现：后续转回时计入的所得税费用，是对应于会计上确认的利息费用（实际利率法）和税法上允许扣除的利息支出（名义利息）之间的差额，所以转回时计入损益与利润表也是配比的。

提问人：hcl1986 时间：2013-12-11 09:25:55
陈版，可转换公司债券持有方购买可转换公司债券时、确认暂时性差异以及转股时的账务处理分别是怎么样？

回答人：chenyiwei
持有方按照公允价值（通常等于取得成本）初始确认金融资产，一般不涉及暂时性差异；即使涉及，也可能由于“初始确认豁免”而免于确认递延所得税。

提问人：hcl1986 时间：2013-12-11 15:09:28
1 ，汇编 262 页关于“对被投资企业的控制权轮换约定”的回答中提及“按前述办法确定的所持 50 ％股权在存在控制权情况下的购买日整体公允价值与可辨认净资产公允价值之间的差额确认为商誉或负商誉”，请教陈版，此时的“所持 50 ％股权在存在控制权情况下的购买日整体公允价值”与“可辨认净资产公允价值”在实务中应当如何确定呢？ 2 ，汇编 263 页中对上述问题中提及“对其各项可辨认资产、负债按照该日公允价值重新计量，并作为在后 2 年内B公司合并财务报表层面对A公司进行权益法核算时各项可辨认资产、负债的折旧、摊销等调整基础”，为什么不是此处不是以初始取得该项50%股权时的可辨认资产、负债的公允价值进行持续计算呢？

回答人：chenyiwei
1 、分别按收益法评估确定整体净资产价值（含商誉），和按成本法、市场法等评估确定单项可辨认净资产公允价值，两者之差即为商誉或负商誉。 2 、请参考《计学撮要》P322关于丧失控制权后仍保持重大影响的会计处理。

提问人：hcl1986 时间：2013-12-17 07:58:15
陈版，还有两个问题需要请教 1 ， 汇编 245 页关于“在被购买方不构成业务的情况下，取得其部分股权并对其形成控制时，购买方的会计处理”的回答中提及A公司在其合并财务报表中应编制如下合并抵销分录： 借：固定资产 2,000,000 贷：长期股权投资——B公司 1,600,000 少数股东权益 400,000 抵消分录的借方为何是“固定资产”科目，而不是B公司的所有者权益类科目。 2 ， 汇编 256 页关于“与企业合并同时发生的对购买方、被购买方之间原先存在的债权债务关系的结算，在购买方合并报表层面应如何反映”的回答中提及“在合并报表层面相当于将该 1200 万本息转为该子公司的权益，以该总价（等于B公司95%股权的购买价格再加 300万元）作为总体的合并成本，根据调整后的被购买方净资产和该总价为基础重新计算商誉或负商誉”， （ 1 ）“在合并报表层面相当于将该 1200 万本息转为该子公司的权益”这句话怎么理解。 （ 2 ）“根据调整后的被购买方净资产和该总价为基础重新计算商誉或负商誉”中“调整后的被购买方净资产”是多少？ @chenyiwei

回答人：chenyiwei
1 、该抵销分录的金额应为B公司的帐面净资产项目和该房屋的购买日公允价值超过账面价值的差额。此处为简化起见，假设该B公司的报表只有固定资产和股东权益项目，所以直接通过抵销分录的方式将该资产价值并入。 2 、 （ 1 ）在 2007 年购入债权和 2009 年购入股权两笔交易属于一揽子交易的情况下，由于取得债权之后在合并报表层面不会体现出后续的归还，所以相当于在购入同时，母公司即把该项债权予以豁免，增加子公司的权益，所以母公司的债权购买成本也就成了企业合并成本的组成部分。 （ 2 ）调整后被购买方净资产＝被购买方原有可辨认净资产在购买日的公允价值＋该项 1200 万债权于购买日的公允价值。

提问人：hcl1986 时间：2013-12-29 22:52:40
请教陈版，汇编 303 页关于“涉及配股和同一控制下业务合并情况下每股收益、净资产收益率指标的计算”的解答中，为什么针对“2”在计算不扣除非经常性损益的每股收益时，按照同一控制下合并的处理原则，这部分股份也视同年初即已发行在外，而在计算扣除非经常性损益后的每股收益时，“2”的股份自发行之日起纳入加权计。@chenyiwei

回答人：chenyiwei
《公开发行证券的公司信息披露编报规则第 9 号--净资产收益率和每股收益的计算及披露》（ 2010 年修订）第八条： 报告期内发生同一控制下企业合并，合并方在合并日发行新股份并作为对价的，计算报告期末的基本每股收益时，应把该股份视同在合并期初即已发行在外的普通股处理（按权重为 1 进行加权平均）。计算比较期间的基本每股收益时，应把该股份视同在比较期间期初即已发行在外的普通股处理。计算报告期末扣除非经常性损益后的每股收益时，合并方在合并日发行的新股份从合并日起次月进行加权。计算比较期间扣除非经常性损益后的每股收益时，合并方在合并日发行的新股份不予加权计算（权重为零）。 报告期发生同一控制下企业合并，合并方在合并日发行新股份并作为对价的，计算报告期和比较期间的稀释每股收益时，比照计算基本每股收益的原则处理。

提问人：hcl1986 时间：2013-12-30 08:02:18
请教陈版证监会规定按此规则披露原因是什么呢？

回答人：chenyiwei
主要是分子分母口径一致性的考虑。因为分子中把合并日前被合并方的净利润全部作为非经常性损益扣除，那么分母中的股份或者净资产加权平均数也不能把因此增加的合并日净资产纳入加权计算。

提问人：hcl1986 时间：2014-01-04 15:35:01
陈版，汇编 305 页关于“交叉持股下合并报表问题”的基本原理是什么呢？

回答人：chenyiwei
具体原因已在该问题解答中说明，请问你还有什么不清楚的地方？